臺灣臺北地方法院民事判決　　　　　　　94年度訴字第3967號
原　　　告　甲○○
被　　　告　乙○○
　　　　　　丙○○
　　　　　　　　　　　　樓
上列當事人間塗銷所有權移轉登記等事件，本院於九十四年十月
三十一日言詞辯論終結，判決如下：
    主  文
被告間於民國九十四年三月一日就門牌號碼為台北縣新店市○○
○路98巷2弄2號4樓建物所有權全部及共同使用部分新店市○○
段第1642建號建物應有部分一萬分之八十四及其所座落之台北縣
新店市○○段第239地號應有部分一萬分之八十之土地所為之所
有權移轉行為應予撤銷。
被告丙○○應將上開不動產於民國九十四年三月十六日經台北縣
新店地政事務所所為所有權移轉登記予以撤銷。
訴訟費用由被告負擔。
    事實及理由
一、原告起訴主張略以：被告乙○○於民國88年12月5日向原告
    承租門牌號碼台北縣板橋市○○路○段140號1樓之房屋作為
    開設「金來企業社」（負責人為何榮倉）之用，租期自88年
    12月5日起至89年12月4日止，租金新台幣（下同）5萬500 0
    元，保證金35萬元（下稱板橋租賃契約），嗣因被告乙○○
    提前終止租約卻遲未申請撤銷「金來企業社」營利事業登記
    違約致原告受有74萬8255元之損害，原告扣抵被告乙○○所
    交付之押租金35萬元後，尚有39萬8255元之損害未受清償，
    嗣被告乙○○向原告起訴請求給付押租金35萬元，但經台灣
    板橋地方法院板橋簡易庭於94年1月31日以93年度板簡字第
    1024號判決敗訴確定（下稱板簡判決），被告乙○○即於94
    年3月1日將其所有門牌號碼為台北縣新店市○○○路98巷2
    弄2號4樓建物所有權全部及共同使用部分新店市○○段第16
    42建號建物應有部分一萬分之八十四及其所座落之台北縣新
    店市○○段第239地號應有部分一萬分之八十之土地（下稱
    系爭不動產）無償贈與被告丙○○以便脫免責任，且被告雙
    方間又係屬夫妻關係，為此原告援依民法第244條第1項之規
    定，聲請法院撤銷被告間之移轉行為並為塗銷登記，蓋該條
    規定僅要求「有害及債權者」債權人即得聲請法院撤銷，故
    其僅要求債權人證明有「債權」存在即可，非必要求債權人
    證明已經法院「判決確定」之債權始得行使撤銷權，又被告
    主張其尚有門牌號碼為嘉義市○○路225巷39號之房屋及其
    坐落之嘉義市○路○段第100之61地號之土地（下稱嘉義房
    地），然查上揭土地每平方公尺之公告現值僅1萬3400元，
    被告乙○○之應有部分僅二分之一，約42平方公尺，依公告
    現值計算約56萬2800元，房屋部分為二層樓透田厝，共103.
    17平方公尺，被告亦僅有應有部分二分之一，且其上並設有
    華南銀行設定240萬元之第一順位抵押權，又該屋之屋齡已
    有27年且位於民間所謂路沖之位置，為一般人所不願買受，
    原告委請仲介公司對全部土地及建物估價，所估價額略約2
    50萬元，而被告僅有二分之一應有部分，即125萬元，且被
    告即持有應有部分二分之一，若他人拍定後將成為共有之狀
    態，恐使拍賣價額更為低落，再扣除增值稅等稅費後，恐不
    足以清償被告所欠之債務，爰依民法第244條第1項之規定請
    求。為此聲明如主文所示。
二、被告則以：緣板橋租賃契約之房屋係供「金來企業社」（負
    責人為何榮倉）營業用，租金5萬5000元，保證金35萬元，
    於訂約時已由被告收訖。雙方於租約第5條約定：「乙方（
    即承租人）如不繼續承租，甲方（即出租人）應予乙方交還
    房屋後，無息退還押租保證金」。嗣「金來企業社」因故不
    繼續經營，被告乙○○於88年12月31日退租，將上述房屋返
    還原告，並請求原告退還保證金35萬元，惟遭原告拒絕。後
    被告於90年6月22日代「金來企業社」向國稅局申請註銷登
    記並經核准在案。而「金來企業社」之營利事業登記亦經台
    北縣政府撤銷登記在案，而上述登記等既經撤銷，營業地址
    亦因而註銷。被告乙○○向法院起訴請求原告返還保證金，
    惟原告竟以被告乙○○先前未遷移「金來企業社」之營業地
    址，主張其將上述房屋出售時無法以「自用住宅」之條件課
    徵土地增值稅而受有損害為抗辯，並稱兩者差距74萬8255元
    ，法院採認原告之抗辯駁回被告之訴（板簡判決）。原告進
    而主張其受有損害並提起本訴。惟查，上述法院之認定有誤
    ，且被告對原告尚有39萬8255元之損害聲請核發之支付命令
    聲明異議，該支付命令尚未確定在案，原告對被告之債權是
    否存在尚未可定。又被告乙○○將系爭不動產移轉與被告丙
    ○○係因履行與被告丙○○間之協議書，而非原告所謂之脫
    產行為，蓋被告乙○○尚有嘉義房地，但並無一併移轉與被
    告丙○○，嘉義房地價值經仲介評估約為350萬元以上，雖
    其上已有向華南銀行貸款168萬5400元，但以該房地市價扣
    抵後，被告之應有部分尚有85萬7300元，足夠清償。為此聲
    明原告之訴駁回。
三、原告主張板橋租賃契約因被告乙○○起訴請求返還押租保證
    金35萬元，因被告乙○○遲未申請撤銷「金來企業社」營利
    事業登記違約致原告土地增值稅無法適用自用住宅稅率損害
    為74萬8255元，經94年1月31日板簡判決原告扣抵押租保證
    金後，不足部分再向被告乙○○請求即駁回被告乙○○返還
    35萬元押租保證金之請求確定。另被告乙○○於94年3月1日
    以夫妻贈與為原因將系爭不動產移轉登記予被告丙○○。此
    為被告所不爭執，復有板簡判決暨其確定證明書、建物、土
    地登記謄本附卷可稽，堪信為真實。茲兩造所爭執者為原告
    行使撤銷訴權有無理由？
四、按債務人所為之無償行為，有害及債權者，債權人得聲請法
    院撤銷之。民法第244條第1項定有明文。次按債權人依民法
    第244條規定，撤銷債務人所為之有償或無償行為者，祇須
    具備下列之條件，（一）為債務人所為之法律行為（二）其
    法律行為有害於債權人（三）其法律行為係以財產權為目的
    （四）如為有償之法律行為，債務人於行為時，明知其行為
    有害於債權人，受益人於受益時，亦明知其事情。至於債務
    人之法律行為除有特別規定外，無論為債權行為抑為物權行
    為，均非所問。最高法院42年台上字第323號著有判例可資
    參照。經查：原告與被告乙○○間板橋租賃契約因被告乙○
    ○違約致原告受有無法適用自用住宅稅率之損害74萬8255元
    ，其中35萬元經94年1月31日板簡判決抵銷有既判力外，其
    餘39萬8255元未受清償，亦經板簡判決中敘明不足部分再向
    被告乙○○請求，此部分雖未經判決確定，惟原告有此債權
    已可肯認。次查：被告乙○○於板簡判決後之94年3月1日以
    夫妻贈與（無償行為）為原因將系爭不動產移轉登記予被告
    丙○○，則被告乙○○之總財產因其無償行為即贈與系爭不
    動產使總財產減少。縱依被告乙○○抗辯其尚有嘉義房地云
    云，惟嘉義房地被告乙○○應有部分僅有二分之一，係屬共
    有之房地，且嘉義房地已設定最高限額抵押權240萬元，實
    際尚有168萬餘元及其利息未清償，而經大世紀房屋就該不
    動產市調報告評估約低於250萬元，該屋有26年屋齡及尚未
    扣除移轉時所需相關稅捐及費用，有土地暨建物登記謄本、
    借款餘額證明書、市調報告附卷可稽。而被告宣稱嘉義房地
    價值在350萬元以上，惟未舉證以實其說，尚難採信。被告
    乙○○將系爭不動產無償贈與予被告丙○○，確有損害原告
    之債權。從而，原告依據民法第244條第1項訴請撤銷被告間
    系爭不動產所有權移轉行為並塗銷登記，洵屬有據，為有理
    由，應予准許。被告抗辯，尚不足採，應予駁回。
五、結論：原告之訴為有理由，依民事訴訟法第85條第1項前段
    ，判決如主文。
中　　華　　民　　國　　94　　年　　11　　月　　14　　日
                  民事第四庭    法　官　薛中興
以上正本係照原本作成
如對本判決上訴，須於判決送達後20日內向本院提出上訴狀
中　　華　　民　　國　　94　　年　　11　　月　　14　　日
                    　　　　　　書記官　薛德芬
